【裁判字號】    99,竹簡,308
【裁判日期】    991116
【裁判案由】    遷讓房屋等
【裁判全文】
臺灣新竹地方法院民事簡易判決         99年度竹簡字第308號
原      告  乙○○
訴訟代理人  彭火炎律師
            張玉琳律師
複  代理人  丙○○
被      告  甲○○
            丁○○
上列當事人間遷讓房屋等事件，本院於民國99年10月15日辯論終
結，判決如下：
    主  文
被告甲○○、丁○○應自坐落新竹縣竹北市○○段建號256號即
門牌號碼新竹縣竹北市○○○街47號建物遷出，被告甲○○並應
將上開建物返還原告。
被告甲○○應給付原告新臺幣陸萬壹仟伍佰元及自民國九十九年
八月三日起至清償日止，按年息百分之五計算之利息；並應自民
國九十九年六月四日起至返還上開建物時止，按月給付原告新臺
幣壹萬伍仟元。
訴訟費用由被告丁○○負擔五分之一，餘由被告甲○○負擔。
本判決得假執行。
    事實及理由
甲、程序方面：
一、按訴狀送達後，原告不得將原訴變更或追加他訴，但擴張或
    減縮應受判決事項之聲明者，不在此限，民事訴訟法第255
    條第1項第3款定有明文。查本件原告起訴聲明第2項原係請
    求被告甲○○應給付原告新臺幣（下同）9萬7,500元及自起
    訴狀繕本送達翌日起至清償日止按年息百分之5計算之利息
    ，暨被告甲○○應自民國99年7月16日起至清償日止按月給
    付原告1萬5,000元。嗣原告以99年8月17日民事準備書（一
    ）狀更正該部分之聲明為：被告甲○○應給付原告6萬1,500
    元及起訴狀繕本送達翌日起至清償日止按年息百分之5計算
    之利息，暨被告甲○○應自99年6月4日起至清償日止按月給
    付原告1萬5,000元，核係減縮應受判決事項之聲明，與上開
    規定相符，自應准許。
二、又本件被告丁○○經合法通知，未於言詞辯論期日到場，核
    無民事訴訟法第386條各款所列情形，爰依原告之聲請，由
    其一造辯論而為判決。
乙、實體方面：
壹、原告主張：
一、緣被告甲○○於98年3月23日向原告承租門牌號碼新竹縣竹
    北市○○○街47號建物（所有權人為原告姊吳玉鳳，下稱系
    爭房屋），約定租期自98年5月1日起至102年8月31日止，應
    於每月一日前交付每月租金1萬5,000元，未經原告同意不得
    將租賃房屋權利全部或一部分出借、轉租、頂讓或以其他變
    相方法由他人使用（下稱系爭租賃契約）。詎被告甲○○未
    經原告同意，於98年12月23日與被告丁○○訂約，將該房屋
    自99年元月1日起至101年元月1日止，以年租金24萬元轉租
    予丁○○使用，被告甲○○違反租約約定未經原告同意將租
    賃物轉租他人使用，經原告於99年6月2日以新竹英明街郵局
    第495號信函為終止租約之意思表示，並請其遷讓返還房屋
    、給付所欠租金，此意思表示業經被告甲○○於99年6月3日
    收受，卻未獲理會。本件被告甲○○未經原告同意將租賃物
    轉租予被告丁○○，原告自得請求被告丁○○遷讓返還房屋
    ，另原告亦得依租約終止後之法律關係，訴請被告甲○○遷
    讓返還租賃物。此外，被告甲○○於99年2月份起，即未依
    租賃契約約定給付每月1萬5,000元租金，原告自得請求被告
    甲○○給付99年2月份起至租約終止日（99年6月3日）止之
    欠租6萬1,500元（每月1萬5,000元，合計4月又3日為6萬1,5
    00元)。又被告甲○○於租約終止後猶無權占有租賃物，致
    使原告受有不得再將本件租賃物出租他人收取每月租金1萬
    5,000元之損害，原告自得請求被告甲○○給付自契約終止
    即99年6月4日起至遷離日止，給付每月1萬5,000元之相當於
    租金之不當得利。
二、被告甲○○所為伊女吳家瑩業向屋主吳玉鳳買受系爭房屋，
    認系爭租賃契約業已失效，伊得任意轉租系爭房屋之答辯，
    並無理由：
（一）被告甲○○所稱之買賣契約係由訴外人吳家瑩於98年5 月
      26日和建物所有人吳玉鳳所簽訂，與系爭租賃契約之當事
      人並不相同，自與原告無涉，且原告亦從未與被告甲○○
      合意終止系爭租賃契約關係，被告甲○○上開辯解，即乏
      依據。
（二）按「不動產物權，依法律行為而取得、設定、喪失及變更
      者，非經登記，不生效力。」民法第758條規定甚明。被
      告甲○○所稱吳家瑩與吳玉鳳間之買賣契約，既尚未登記
      ，自不足認吳家瑩已取得不動產物權，況吳家瑩依買賣契
      約應於98年9月給付價款30萬元，並應按時繳納銀行貸款
      利息每月約1萬6,264元至2萬2,655元不等，但吳家瑩均未
      依約向吳玉鳳繳納，業經吳玉鳳定期催告後，解除買賣契
      約。買賣契約既經解除，被告甲○○復答辯吳家瑩已取得
      買賣房屋之物權或已取得系爭買賣房屋之交付，認系爭租
      約業已失效，伊得任意轉租系爭房屋云云，自非可採。
（三）復按當事人互相表示意思一致者，始能成立契約，契約之
      終止，亦同，系爭租賃契約既已成立且經交付租賃物予被
      告甲○○使用，而兩造之間從無終止租約之表意合致，雖
      其後吳家瑩與吳玉鳳就該租賃物成立買賣契約，但查於該
      買賣契約內亦未書明本件租賃契約業已終止，亦未經被告
      甲○○向原告索回租賃契約加註作廢，自不因被告甲○○
      片面將書面租賃契約書撕毀，即謂雙方業已終止本件租賃
      契約，被告甲○○主張本件租賃契約業已失效，委無可採
      。
三、被告甲○○既不爭執兩造間租賃契約明定未經原告同意，不
    得將租賃物權利全部或一部出借、轉租、頂讓或以其他方法
    變相由他人使用，且伊於98年12月23日將系爭房屋轉租與被
    告丁○○，原告業已發函終止租賃契約並催告被告甲○○繳
    納自99年2月份起未繳之租金，及被告甲○○、丁○○現仍
    占有使用系爭房屋等情，況伊所為系爭租賃契約業因吳家瑩
    與吳玉鳳另訂買賣契約而失效之答辯並不可採，則原告依民
    法第443條、第455條規定暨台灣高等法院84年度上字第1684
    號裁判要旨，自得請求被告甲○○、丁○○自系爭房屋遷出
    ，由被告甲○○將系爭房屋返還原告，並請求被告甲○○給
    付積欠之租金及系爭契約合法終止後相當於租金之損害金。
四、並聲明：如主文第1項、第2項所示。願供擔保請准宣告假執
    行。
貳、被告方面：
一、被告甲○○答辯略以：
    伊於98年3月間與原告簽訂系爭租賃契約，均依約履行。迄
    98年5月間，被告甲○○代理女兒吳家瑩與系爭房屋所有權
    人即原告之姐吳玉鳳簽訂買賣契約，購買系爭房屋，雙方議
    定買賣價金為1,180萬元，並約定分4年繳清自備款210萬元
    ，貸款金額970萬元，則由被告吳家瑩按月繳納貸款利息，
    俟自備款繳清後，再承接貸款。訂約時被告甲○○已繳付37
    萬2千元作為訂金（均以仲介費抵扣），並由被告甲○○以
    每月1萬5,000元之租金額交付原告，作為銀行貸款利息之繳
    納，其後被告甲○○雖遲延繳付30萬元之分期款，但已獲原
    告同意暫緩付款。嗣至98年12月中旬，被告丁○○向被告甲
    ○○表示願承租系爭房屋2、3、4樓，雙方言明自99年1月份
    起租，每月租金2萬5,000元，年租金為24萬元，被告甲○○
    並向被告丁○○說明系爭房屋尚未辦畢移轉登記，始訂定轉
    租之租賃契約。被告甲○○自98年7月起，如期繳納貸款6個
    月，嗣聽聞有人欲出價1,360萬元向吳玉鳳購買系爭房屋，
    而原告於斯時即寄發存證信函與被告甲○○，要求被告甲○
    ○遷出系爭房屋，兩造乃生爭執，被告甲○○自99年2月份
    起即未再繼續繳納貸款。本件實係因原告毀諾，不願將系爭
    房屋出售與被告甲○○，被告甲○○有權要求原告加倍返還
    訂金。又系爭房屋之租賃契約早已因雙方另行簽訂買賣契約
    而失效，且被告甲○○既已買受系爭房屋，為系爭房屋之所
    有權人，則其將系爭房屋出租與被告丁○○亦無需得原告同
    意。並聲明：原告之訴駁回。
二、被告丁○○經合法通知，未於言詞辯論期日到場，亦未提出
    準備書狀作何聲明或陳述。
、兩造不爭執之事項：
一、被告甲○○於98年3月23日向原告承租系爭房屋，約定租期
    自98年5月1日起至102年8月31日止，租金每月1萬5,000元，
    應於每月1日前繳交。雙方並約定未經原告同意，不得將租
    賃物權利全部或一部出借、轉租、頂讓或以其他方法變相由
    他人使用。
二、被告甲○○於98年12月23日與被告丁○○訂定租賃契約，將
    系爭房屋轉租與丁○○，約定租賃期間為99年1月1日至101
    年1月1日，每月租金2萬5,000元，年租金為24萬元。
三、原告於99年6月2日以被告甲○○未經同意將系爭房屋轉租他
    人為由，寄發存證信函終止與被告甲○○間之租賃契約，並
    催繳被告甲○○自99年2月份起未依約繳納之租金，請求返
    還租賃物。上開終止租賃契約之意思表示，由被告甲○○於
    99年6月3日收受。
四、被告甲○○於98年5月26日代理伊女吳家瑩向原告之姐吳玉
    鳳購買系爭房屋及其坐落之土地，約定買賣價金為1,180萬
    元，雙方並約定由甲○○自簽約時起應繳納吳玉鳳之銀行貸
    款，其餘款項則分8期給付買賣價金，被告甲○○之女吳家
    瑩僅給付第1期款72,000元、第2期款30萬元（均由仲介費抵
    繳），而未繳交第3期款30萬元，經催告後仍未繳交，為吳
    玉鳳解除買賣契約。
五、被告甲○○、丁○○於系爭租賃契約經原告終止後，仍續占
    有使用系爭租賃標的。
肆、本件之爭點：
一、被告甲○○以伊女吳家瑩業向屋主吳玉鳳買受系爭房屋為由
    ，主張系爭租賃契約業已失效，伊得任意轉租系爭房屋，有
    無理由？
二、原告訴請被告甲○○、丁○○自系爭房屋遷出，將系爭房屋
    返還原告，並請求被告甲○○給付積欠之租金及利息、相當
    於租金之不當得利，有無理由？
伍、本院之判斷：
一、被告甲○○以伊女吳家瑩業向屋主吳玉鳳買受系爭房屋為由
    ，主張系爭租賃契約業已失效，伊得任意轉租系爭房屋，並
    無理由：
（一）按原告主張與被告甲○○訂有系爭租賃契約，約定被告甲
      ○○不得將系爭房屋轉租、出借、頂讓或以其他變相方法
      由他人使用房屋，惟被告甲○○卻於98年12月23日與被告
      丁○○訂定租賃契約，將系爭房屋以年租金24萬元轉租與
      被告丁○○等情，為被告甲○○所不爭執，而被告丁○○
      經合法通知復未到庭爭執，則應認原告主張之上開事實為
      可採。
（二）被告甲○○以伊代理女兒吳家瑩與吳玉鳳就系爭房屋訂定
      買賣契約，於買賣契約成立時，雙方均有認知租賃契約已
      失效，伊再行將系爭房屋轉租被告丁○○並不須原告同意
      云云為辯，惟此為原告所否認，並以前情置辯，則被告甲
      ○○對於系爭租賃契約業已失效一節自應舉證以實其說。
      惟查，被告甲○○就系爭租賃契約業已失效或經與原告合
      意終止之主張，均未舉證以實其說，尚難認被告甲○○上
      開主張為真實。
（三）原告與被告甲○○所訂之系爭租賃契約與訴外人吳家瑩、
      吳玉鳳所定之買賣契約，非但契約當事人不同，法律關係
      亦不相同。依契約相對性原則，上開二份契約，乃各自獨
      立之契約，並不因買賣契約之成立而影響租賃契約之效力
      。於吳家瑩依買賣契約履行交付價款義務，並經吳玉鳳移
      轉系爭房屋之所有權且依占有改定或其他方式交付系爭房
      屋與吳家瑩前，被告甲○○得占有系爭房屋，仍係本於系
      爭租賃契約，並非謂吳家瑩與吳玉鳳一成立買賣契約，於
      尚未繳清買賣價款前，吳家瑩或被告甲○○即能依買賣契
      約而占有系爭房屋，亦非謂系爭租賃契約即當然失效。被
      告甲○○既係從事不動產仲介工作，對於買賣不動產須經
      移轉登記始生物權移轉之效力、交付房屋始能取得占有等
      交易流程自知之甚稔，又何能於吳家瑩未依約給付買賣價
      款，亦未取得所有權登記之情形下，即認得以吳家瑩與吳
      玉鳳間之買賣契約，認系爭租賃契約失其效力？故被告甲
      ○○所謂系爭租賃契約因吳家瑩與吳玉鳳簽訂買賣契約而
      失效云云，自非可採。
（四）原告主張因吳家瑩未於98年9月間繳納系爭房屋買賣價金
      第3期款30萬元，吳玉鳳業以存證信函主張解除買賣契約
      等情，業據原告提出催告及解除契約之存證信函為證（參
      卷宗第60頁至第63頁），被告甲○○雖謂吳玉鳳之解除契
      約未經伊同意，並不合法，惟被告甲○○亦不否認吳家瑩
      確未繳納第3期買賣價金，而該第3期價金依約應於98年9
      月份給付，吳家瑩就給付有確定期限者未依期給付，依民
      法第229條第1項規定，自應負遲延責任，嗣吳玉鳳定期催
      告履行，吳家瑩仍未依約給付，則吳玉鳳為解除之意思表
      示，自屬有據。吳家瑩與吳玉鳳間之買賣契約既經出賣人
      吳玉鳳解除，被告甲○○復執上開買賣契約主張伊為有權
      占有人，自非合法。
（五）本件不論被告甲○○應按月繳納之1萬5,000元，係伊承租
      系爭房屋應繳之租金或吳家瑩依買賣契約應繳納之貸款利
      息（如為貸款利息尚應繳納不足之差額，惟被告甲○○或
      吳家瑩均未繳交），被告甲○○自99年2月份起即均未依
      約繳交，此乃兩造所不爭執之事項，原告及吳玉鳳據此分
      別催告繳交並據以終止系爭租賃契約、解除與吳家瑩間之
      買賣契約，核屬有據。被告甲○○既未依約繳納上開款項
      ，復主張伊仍得占有使用系爭房屋，並得任意轉租云云，
      顯非可採，為無理由。
二、原告訴請被告甲○○、丁○○自系爭房屋遷出，將系爭房屋
    返還原告，並請求被告甲○○給付積欠之租金及利息、相當
    於租金之不當得利，為有理由：
（一）按承租人非經出租人承諾，不得將租賃物轉租於他人。但
      租賃物為房屋者，除有反對之約定外，承租人得將其一部
      分，轉租於他人。承租人違反項規定，將租賃物轉租於他
      人者，出租人得終止契約，民法第443條定有明文。又承
      租人於租賃關係終止後，應返還租賃物，民法第455條前
      段亦規定甚明。本件被告甲○○既因違反系爭租賃契約有
      關不得轉租之約定，且欠繳99年2月起之租金，而為原告
      於99年6月3日合法終止租約，依上開規定自應自系爭房屋
      遷出，將系爭房屋返還與原告。
（二）次按對於物有事實上管領之力者，為占有人。占有人，其
      占有被侵奪者，得請求返還其占有物；占有被妨害者，得
      除去其妨害；占有有被妨害之虞者，得請求防止其妨害。
      民法第940條、第962條分別定有明文。本件原告為系爭房
      屋之出租人，對於系爭房屋自有事實上管領能力，自屬占
      有人，而被告丁○○為被告甲○○非法轉租系爭房屋之次
      承租人，與原告間並無任何契約關係存在，且於原告終止
      系爭租賃契約後，被告丁○○仍居住使用系爭房屋，其居
      住使用系爭房屋，自屬對於原告占有之妨害，揆諸前引規
      定，原告自得訴請被告丁○○自系爭房屋遷讓。
（三）被告甲○○自99年2月起即未繳納每月1萬5,000元之租金
      ，為兩造所不爭執。至原告99年6月3日終止系爭租賃契約
      時止，被告甲○○共積欠原告4 月又3 日之租金61,500元
      （15,000x4+15,000/30x3=61,500 ）。而遲延之債務，以
      支付金錢為標的者，債權人得請求依法定利率計算之遲延
      利息。但約定利率較高者，仍從其約定利率。應付利息之
      債務，其利率未經約定，亦無法律可據者，週年利率為百
      分之五。民法第233 條第1 項、第203 條規定明確。原告
      訴請被告甲○○給付99年2 月至99年6 月3 日止之租金61
      ,500元及自起訴狀繕本送達翌日即99年8 月3 日起至清償
      日止，按年息百分之5 計算之利息，核屬有據，應予准許
      。
（四）末按無法律上之原因而受利益，致他人受損害者，應返還
      其利益，民法第179條定有明文。又按無權占有他人之土
      地，可能獲得相當於租金之利益，此為通常之觀念（最高
      法院61年台上字第1695號判例意旨參照）。被告甲○○於
      99年6月4日系爭租賃契約終止後，無正當權源繼續占有系
      爭房屋，乃無法律上之原因受有使用系爭房屋之利益，原
      告因此無法有效利用系爭房屋，致受相當於房屋租金之損
      失，自可向被告甲○○請求按每月1萬5,000元計算之相當
      於租金之不當得利。
（五）綜上所述，本件原告訴請被告甲○○、丁○○遷讓系爭房
      屋、被告甲○○應返系爭房屋並給付欠租6萬1,500元及其
      利息，並自99年6月4日起至返還房屋之日止，按月給付1
      萬5,000元之相當於租金不當得利，洵屬有據，應予准許
      。
陸、本件係依民事訴訟法第427條適用簡易訴訟程序所為被告敗
    訴之判決，依據民事訴訟法第389條第1項第3款規定，應依
    職權宣告假執行。
柒、本件為判決基礎之事證已臻明確，兩造其餘主張或攻擊防禦
    方法，經審核後，認均與判決結果不生影響，爰不一一論述
    。
捌、訴訟費用負擔之依據：民事訴訟法第78條、第85條第1項。
中    華    民    國    99    年    11    月    16    日
                  新竹簡易庭    法      官  蔡孟芳
以上正本係照原本作成。
如對本判決上訴，須於判決送達後 20 日內向本院提出上訴狀。
如委任律師提起上訴者，應一併繳納上訴審裁判費。
中    華    民    國    99    年    11    月    16    日
                                書記官  李慧娟

司法院資訊處製作；財團法人民間司法改革基金會備份。
